---
title: "**Análisis de texto de las Cuentas Públicas Participativas de la gestión de Gendarmería de Chile entre los años 2017 y 2019**"
author: "Fabián Álvarez / Roberto Rodríguez"
date: "09-11-2020"
output: html_document
---

```{r setup, include=FALSE}
knitr::opts_chunk$set(echo = TRUE)
```


```{r 1_libraries, include=FALSE}
source("1_libraries.r")
```

# Introducción

Las Cuentas Públicas Participativas son mecanismos de diálogo abierto que vinculan a las autoridades de los órganos de la Administración del Estado con la ciudadanía y tienen como objetivo informar sobre la gestión de políticas públicas realizadas, generar un proceso de retro alimentación que permita recoger las inquietudes y aportes de quienes participen de éstas y dar respuesta organizada en plazos oportunos a las inquietudes surgidas en el proceso.

Para este análisis se aplican técnicas de análisis de texto en R a las cuentas públicas de Gendarmería de Chile correspondientes a los años 2018, 2019 y 2020 (gestión 2017, 2018 y 2019, respectivamente).

# Lectura y limpieza de archivos

```{r source, message=FALSE}
source("2_source.r")
```

Primero, leemos la fuente de los datos que, en nuestro caso, se trata de archivos en formato pdf.  Luego, eliminamos las primeras y últimas páginas, aquellas que generalmente no contienen información útil para el análisis como portadas o imágenes de cierre de informe.  
