---
title: "**Análisis de texto de las Cuentas Públicas Participativas de la gestión de Gendarmería de Chile entre los años 2017 y 2019**"
author: "Fabián Álvarez / Roberto Rodríguez"
date: "09-11-2020"
output: html_document
---

```{r setup, include=FALSE}
knitr::opts_chunk$set(echo = TRUE)
```


```{r 1_libraries, include=FALSE}
source("1_libraries.r")
```

# Introducción

Las Cuentas Públicas Participativas son mecanismos de diálogo abierto que vinculan a las autoridades de los órganos de la Administración del Estado con la ciudadanía y tienen como objetivo informar sobre la gestión de políticas públicas realizadas, generar un proceso de retro alimentación que permita recoger las inquietudes y aportes de quienes participen de éstas y dar respuesta organizada en plazos oportunos a las inquietudes surgidas en el proceso.

Para este análisis se aplican técnicas de análisis de texto en R a las cuentas públicas de Gendarmería de Chile correspondientes a los años 2018, 2019 y 2020 (gestión 2017, 2018 y 2019, respectivamente).

# Lectura y limpieza de archivos

Primero, leemos la fuente de los datos que, en nuestro caso, se trata de archivos en formato pdf.  

```{r 2_source_reading}
speech_2020 <- pdf_text("input/discurso_2020_2019.pdf")
speech_2019 <- pdf_text("input/discurso_2019_2018.pdf")
speech_2018 <- pdf_text("input/discurso_2018_2017.pdf")
```

Luego, eliminamos las primeras páginas de los discursos ya que contienen elementos que no forman parte de la cuenta pública. Lo mismo hacemos para las últimas páginas; en ambos casos, solo cuando corresponda.

```{r 2_source_removing_pages}
speech_2020 <- speech_2020 %>%
  .[-1:-2] %>% 
  .[-53:-56]
speech_2019 <- speech_2019 %>% 
  .[-1:-2]
speech_2018 <- speech_2018 %>% 
  .[-1]
```




