---
title: "**Análisis de texto de las Cuentas Públicas Participativas de la gestión de Gendarmería de Chile entre los años 2017 y 2020**"
subtitle: "Informe Técnico"
author: "Autores: Fabián Álvarez / Roberto Rodríguez - Actualizado por: Fabián Álvarez"
date: "Primera versión: 09-11-2020 - Última Actualización: 25/05/2022"
output: html_document
knit: (function(inputFile, encoding) {
  out_dir <- '../output/technical-reports';
  rmarkdown::render(inputFile,
    encoding=encoding,
    output_file=file.path(dirname(inputFile), out_dir, 'genchi-technical-report_es.html')
    )
  })
---

```{r setup, include=FALSE}
knitr::opts_chunk$set(echo = TRUE)
```


```{r 1_libraries, include=FALSE}
library(renv)
library(pdftools)
library(tidytext)
library(tidyr)
library(dplyr)
library(patchwork)
library(tm)
library(stringr)
library(readr)
library(ggplot2)
library(diffobj)
```

# Introducción

Las Cuentas Públicas Participativas (C.P.P.) son mecanismos de diálogo abierto que vinculan a las autoridades de los órganos de la Administración del Estado con la ciudadanía y tienen como objetivo informar sobre la gestión de políticas públicas realizadas, generar un proceso de retroalimentación que permita recoger las inquietudes y aportes de quienes participen de éstas y dar respuesta organizada en plazos oportunos a las inquietudes surgidas en el proceso.

Para este análisis se aplican técnicas de análisis de texto en R a las cuentas públicas de Gendarmería de Chile correspondientes a los años 2018, 2019, 2020 y 2021 (gestión 2017, 2018, 2019 y 2020, respectivamente).

Gendarmería de Chile es un Servicio Público, dependiente del Ministerio de Justicia y Derechos Humanos, cuya misión es contribuir a una sociedad más segura, garantizando el cumplimiento eficaz de la prisión preventiva y de las penas privativas o restrictivas de libertad a quienes los tribunales determinen, proporcionando a los afectados condiciones y prestaciones, acorde a su calidad de persona y a los estándares de derechos humanos, desarrollando programas de reinserción social que tiendan a disminuir las probabilidades de reincidencia delictual y promoviendo la eliminación de antecedentes penales como parte del proceso de reinserción.

-- *Nota: a la fecha de publicación de este proyecto, la C.P.P. del presente año 2022 (gestión 2021) aún se encuentra en desarrollo por parte de Gendarmería de Chile por lo que no se incluye en este análisis.*


# Lectura y limpieza de archivos

Primero, leemos la fuente de los datos que, en nuestro caso, se trata de archivos en formato pdf.  

```{r 2_source|reading}
speech_2021 <- pdf_text("../data/discurso_2021_2020.pdf")
speech_2020 <- pdf_text("../data/discurso_2020_2019.pdf")
speech_2019 <- pdf_text("../data/discurso_2019_2018.pdf")
speech_2018 <- pdf_text("../data/discurso_2018_2017.pdf")
```

Luego, eliminamos las primeras páginas de los discursos ya que contienen elementos que no forman parte de la cuenta pública. Lo mismo hacemos para las últimas páginas; en ambos casos, solo cuando corresponda.

```{r 2_source|removing_pages}
speech_2021 <- speech_2021 %>% 
  .[-1] %>% 
  .[-13]
speech_2020 <- speech_2020 %>%
  .[-1:-2] %>% 
  .[-53:-56]
speech_2019 <- speech_2019 %>% 
  .[-1:-2]
speech_2018 <- speech_2018 %>% 
  .[-1]
```

Los objetos en cada discurso quedaron separados, por lo que los unimos en un solo objeto por cada discurso.

```{r 2_source|concatenating}
speech_2021 <- paste(speech_2021, collapse = " ")
speech_2020 <- paste(speech_2020, collapse = " ")
speech_2019 <- paste(speech_2019, collapse = " ")
speech_2018 <- paste(speech_2018, collapse = " ")
```

Las *stopwords* o *palabras vacías* son aquellas palabras que no tienen significado por sí mismas.  Solo modifican o acompañan a otras, por lo cual debemos quitarlas para el análisis.  Para ello, tomamos las palabras desde el repositorio [AnaText](https://github.com/7PartidasDigital/AnaText/blob/master/datos/diccionarios/vacias.txt) que ya hemos descargado previamente.  Agregamos palabras adicionales que vayamos encontrando irrelevantes.

```{r 2_source|stopwords, message=FALSE}
stopwords_es <- read_csv("../data/vacias.txt", col_names = TRUE, show_col_types = FALSE)
my_stopwords <- tibble(palabra = c("mil", "millones", "año", "años", "chile", "dado", 
                                   "dar", "debido", "decir", "acerca", "pesos",
                                   "fin", "ser", "respecto", "debe", "gran", "tiene",
                                   "tienen", "puede", "ir", "hace"))
more_stopwords <- tibble(palabra = c("cdp", "cerrado", "gendarmería", "fecha", "período", 
                                     "cuenta", "informe", "viii", "monto", "diariamente",
                                     "diferentes", "impacta", "enfocar", "deberá"))
```

## Expresiones Regulares y Palabras Vacías (*stopwords*)

Revisamos expresiones regulares y palabras vacías para descartar del documento.

### Discurso 2021 (Gestión 2020)

Comenzamos eliminando las expresiones regulares para el Discurso 2021 y haciendo algunas correcciones.

```{r 3_cleaning1|regular_expressions_2021_2020}
speech_2021 <- speech_2021 %>%
  str_replace_all("\n", " ") %>% # Replace "\n" by space
  str_remove_all("“") %>% str_remove_all("”") %>% # Remove "" 
  str_remove_all("INTRODUCCIÓN") %>% 
  str_replace_all("\\d+\\s+\\S+gob\\.cl", " ") %>% # Pages
  str_replace_all("INFORME FINAL", " ") %>%
  str_replace_all("\\s\\S+\\.-", " ") %>% str_replace_all("VI\\.", " ") %>% # Numbering
  str_replace_all("\\s\\d+-\\s", " ") %>% 
  str_replace_all("\\s\\d\\.\\s", " ") %>% 
  str_replace_all("5\\.1", " ") %>% str_replace_all("5\\.2-", " ") %>% 
  str_replace_all("\\s[abcde]+\\)\\s", " ") %>% 
  str_replace_all("http\\S+\\s", " ") %>% # urls
  str_replace_all("SOCIEDAD\\S+\\s", " ") %>% 
  str_replace_all("Gendarmería de Chile", " ") %>% str_replace_all("Gendarmería", " ") %>% 
  str_replace_all("Institución.+Manríquez", " ") %>% 
  str_replace_all("con 64\\s+.+Nacional de Chile", " ") %>% str_replace_all("64 \\(1\\)", " ") %>% 
  str_replace_all("públicas65", "públicas") %>% str_replace_all("decisiones\\.66", "decisiones") %>% 
  str_replace_all("65\\s+Instructivo.+Transparencia\\.2015\\.", " ") %>% 
  str_replace_all("Informe Ejecutivo", " ") %>% 
  str_replace_all("informe Resumen Ejecutivo", " ") %>% 
  str_replace_all("\\Snforme final", " ") %>% 
  str_replace_all("\\Snforme.", " ")

```

```{r 3_cleaning1|additional_corrections}
speech_2021 <- speech_2021 %>% 
  str_replace_all("Cuentas Públicas Participativas", "Cuenta Pública Participativa ") %>% 
  str_replace_all("cuentas públicas", "cuenta pública") %>% 
  str_replace_all("COVID 19", "COVID-19") %>% 
  str_replace_all("\\sCOVID\\s", " COVID-19 ") %>% 
  str_remove_all("\\(Consejo para la transparencia\\.2015\\)") %>% 
  str_replace_all("Consejo de la Sociedad Civil \\(COSOC\\)", "Consejo de la Sociedad Civil") %>% 
  str_replace_all("Consejo de la Sociedad Civil", "COSOC") %>% 
  str_replace_all("CONSEJO DE LA SOCIEDAD CIVIL", "COSOC") %>% 
  str_remove_all("Unidad de Atención y Participación Ciudadana") %>% 
  str_remove_all("Unidad de Comunicaciones") %>% 
  str_replace_all("Unidades Penales", "Unidad Penal") %>% 
  str_remove_all("Departamento de Estadística y Estudios penitenciarios") %>% 
  str_remove_all("disponer") %>% 
  str_replace_all("pacientes", "paciente") %>% 
  str_replace_all("PACIENTES", "paciente") %>% 
  str_replace_all("paciente", "pacientes") %>% 
  str_replace_all("clínico", "clínica") %>% 
  stripWhitespace()
```

```{r 3_cleaning1|comparison, eval=FALSE, include=FALSE}
speech_2021_modif1 <- speech_2021
speech_2021_modif2 <- speech_2021 %>% 
  stripWhitespace()

#diffObj(speech_2021_modif1, speech_2021_modif2, mode="sidebyside")
diffChr(speech_2021_modif1, speech_2021_modif2, mode="sidebyside")
```

Convertimos el discurso en un dataframe, separamos sus palabras y calculamos sus frecuencias.

```{r 3_cleaning1|first_frequencies_2021_2020}
frequencies_2021 <- tibble(speech = speech_2021) %>% 
  unnest_tokens(output = palabra, input = speech, strip_numeric = TRUE) %>%
  count(palabra, sort = TRUE)
frequencies_2021
```

Quitamos las *stopwords* y recalculamos las frecuencias.

```{r 3_cleaning1|second_frequencies_2021_2020, message=FALSE}
frequencies_2021 <- frequencies_2021 %>% 
  anti_join(stopwords_es) %>% 
  anti_join(my_stopwords) %>% 
  anti_join(more_stopwords)
head(frequencies_2021)
```


### Discurso 2020 (Gestión 2019)

Comenzamos eliminando las expresiones regulares para el Discurso 2020 y haciendo algunas correcciones.

```{r 3_cleaning2|regular_expressions_2020_2019}
speech_2020 <- speech_2020 %>%
  str_replace_all("\n", " ") %>% # Replace "\n" by space
  str_remove_all("“") %>% str_remove_all("”") %>% # Remove "" 
  str_replace_all("MINJU", "MINJUDDHH") %>% # Ministerio de Justicia y DDHH
  str_replace_all("MINJUDDHH-DDHH", "MINJUDDHH") %>% 
  str_replace_all("\\s+•\\s+", " ") %>% # Bullets
  str_replace_all("\\s\\S+\\.-\\s", " ") %>% 
  str_replace_all("\\s\\d-\\s", " ") %>% # Numbering
  str_replace_all("\\s\\d\\.\\s", " ") %>% 
  str_replace_all("\\s\\d\\d\\.\\s", " ") %>% 
  str_replace_all("\\s\\d\\.\\d\\s", " ") %>% 
  str_replace_all("\\s+[abcde]+\\)+\\s", " ") %>% 
  str_replace_all("\\s[abcde]\\.\\d\\)", " ") %>% 
  str_replace_all("19\\.-", " ") %>% # 
  str_remove_all("http\\S*") %>% # urls
  str_remove_all("www.\\S*") %>% # Remove web pages
  str_remove_all("Twitter.+gendarmeriacl") %>%  # Remove social networks
  str_remove_all("N° de internos heridos.+\\(S\\.I\\.G\\)") %>% # Remove Tables
  str_remove_all("A continuación, se expone un desglose.+Fuente: Departamento de Infraestructura") %>% # Remove Tables 
  str_remove_all("MATRICULADOS EN EDUCACIÓN SUPERIOR DICIEMBRE 2019.+Total\\s+163\\s+Fuente: Departamento Sistema Cerrado") %>% # Remove Tables 
  str_remove_all("\\s+Tabla Privados de Libertad Inscritos para dar PSU.+\\s+2046\\s+Fuente: Departamento Sistema Cerrado") %>% # Remove Tables 
  str_remove_all("\\s+Tabla Resultados PSU 2019 de Privados de Libertad, por región:.+\\s+13\\s+Fuente: Departamento Sistema Cerrado") %>% # Remove Tables 
  str_remove_all("\\s+INTERNOS PARTICIPANDO.+\\s+Automotriz\\s+Fuente: Departamento Sistema Cerrado") %>% # Remove Tables 
  str_remove_all("\\s+Eliminación de antecedentes:.+Fuente: Departamento Post Penitenciario") %>% # Remove Tables 
  str_remove_all("\\s+Intervención:.+\\s+37\\s+Fuente: Departamento Subsistema Cerrado") %>% # Remove Tables 
  str_remove_all("\\s+CANTIDAD DE CELULARES.+\\s+256\\s+Fuente: Subdirección Operativa") %>% # Remove Tables 
  str_remove_all("\\sCOVID: Estadística de contagios por región.+\\s+1357\\s+Fuente: Subdirección Operativa") %>% # Remove Tables 
  str_remove_all("\\s+Catastro.+\\s+167\\s+Fuente: Subdirección Operativa") %>% # Remove Tables 
  str_remove_all("\\sfecha:.+Fuente: Subdirección Operativa") %>% # Remove Tables 
  stripWhitespace() # Remove unnecessary spaces
```

```{r 3_cleaning2|additional_corrections}
speech_2020 <- speech_2020 %>% 
  str_replace_all("COVID\\s19", "COVID-19") %>% # Standardize COVID-19
  str_replace_all("COVID-\\s19", "COVID-19") %>% 
  str_replace_all("COVID:", "COVID-19") %>% 
  str_replace_all("Covid-19", "COVID-19") %>% 
  str_replace_all("Covid19", "COVID-19") %>% 
  str_replace_all("COVID y", "COVID-19 y") %>% 
  str_replace_all("cas2", "cas") %>% # Others
  str_replace_all("ransparencia\\.", "ransparencia ") %>% 
  str_replace_all("para la transparencia", "para la Transparencia") %>% 
  str_replace_all("s e g u r i d a d in t e r na", "seguridad interna") %>% 
  str_replace_all("d e l o s re c i n to s", "de los recintos") %>% 
  str_replace_all("p e n i te nc i a r io s", "penitenciarios") %>% 
  str_remove_all("Departamento Sistema Cerrado") %>% 
  str_remove_all("Departamento de Salud") %>% 
  str_remove_all("Departamento de DDHH") %>% 
  str_remove_all("Departamento DDHH") %>% 
  str_remove_all("Departamento de Promoción y Protección de los DDHH") %>% 
  str_remove_all("Departamento de Promoción y Protección de Derechos Humanos") %>% 
  str_remove_all("Departamento de Promoción y Protección de los Derechos Humanos") %>% 
  str_remove_all("Departamento de Infraestructura") %>% 
  str_remove_all("Departamento de Informática") %>% 
  str_remove_all("Departamento en el Sistema Cerrado") %>% 
  str_remove_all("Departamento") %>% 
  str_replace_all("autoridades sanitarias", "autoridad sanitaria") %>% 
  str_replace_all("condiciones sanitarias", "condición sanitaria") %>% 
  str_replace_all("residencias sanitarias", "residencia sanitaria") %>% 
  str_replace_all("restricciones sanitarias", "restricción sanitaria") %>% 
  str_replace_all("sanitarias", "sanitaria") %>% 
  str_replace_all("Sanitarias", "sanitaria") %>% 
  str_replace_all("contagios", "contagio") %>% str_replace_all("contagio", "contagios") %>% 
  str_remove_all("Departamento de Estadística y Estudios penitenciarios") %>%  
  str_replace_all("lesión", "lesiones") %>% 
  str_replace_all("Egresos", "egreso") %>% str_replace_all("egresos", "egreso") %>% 
  str_replace_all("egreso", "egresos") %>% 
  stripWhitespace() 
  
```

```{r 3_cleaning2|comparison, eval=FALSE, include=FALSE}
speech_2020_modif1 <- speech_2020
speech_2020_modif2 <- speech_2020 %>% 
  stripWhitespace() 

#diffObj(speech_2020_modif1, speech_2020_modif2, mode="sidebyside")
diffChr(speech_2020_modif1, speech_2020_modif2, mode="sidebyside")
```

Convertimos el discurso en un dataframe, separamos sus palabras y calculamos sus frecuencias.

```{r 3_cleaning2|first_frequencies_2020_2019}
frequencies_2020 <- tibble(speech = speech_2020) %>% 
  unnest_tokens(output = palabra, input = speech, strip_numeric = TRUE) %>%
  count(palabra, sort = TRUE)
frequencies_2020
```

Quitamos las *stopwords* y recalculamos las frecuencias.

```{r 3_cleaning2|second_frequencies_2020_2019, message=FALSE}
frequencies_2020 <- frequencies_2020 %>% 
  anti_join(stopwords_es) %>% 
  anti_join(my_stopwords) %>% 
  anti_join(more_stopwords)
head(frequencies_2020)
```

### Discurso 2019 (Gestión 2018)

Comenzamos eliminando las expresiones regulares para el Discurso 2019 y haciendo algunas correcciones.

```{r 3_cleaning3|regular_expressions_2019_2018}
speech_2019 <- speech_2019 %>% 
  str_replace_all("\n", " ") %>% # Replace "\n" by space
  str_remove_all("Tabla rela.+\\s+Fuente: Departamento de Infraestructura de Gendarmería de Chile") %>%  # Remove Tables
  str_remove_all("Capacitaciones en cifras.+\\s+Fuente: Escuela Institucional") %>% 
  str_remove_all("Presupuesto Inicial.+\\s+Contabilidad y Presupuesto, Gendarmería de Chile") %>% 
  str_replace_all("\\s\\s\\s\\s\\d+\\s", " ") %>% # Page number
  str_replace_all("\\s\\d\\.\\s", " ") %>% # Numbering & bullets
  str_remove_all("1. PRESENTACIÓN ") %>% 
  str_replace_all("\\s\\d\\.\\d\\.\\d\\.\\s", " ") %>% 
  str_replace_all("\\s\\d\\.\\d\\.\\s", " ") %>% 
  str_replace_all("\\s•\\s", " ") %>% 
  str_replace_all("\\s-\\s", " ") %>% 
  str_replace_all("\\s\\S\\.\\s", " ") %>% 
  str_replace_all("Ministerio de Justicia y Derechos Humanos", "MINJUDDHH") %>% 
  str_replace_all("Ministerio de Justicia y DD.HH.", "MINJUDDHH") %>% 
  str_remove_all("N°")
```

```{r 3_cleaning3|additional_corrections}
speech_2019 <- speech_2019 %>% 
  str_replace_all("ETIntervención", "Intervención") %>% 
  str_replace_all("ETCapacitación", "Capacitación") %>% 
  str_replace_all("ETColocación", "Colocación") %>% 
  str_replace_all("APpsicosocial", "psicosocial") %>% 
  str_replace_all("", " ") %>% 
  str_replace_all("APestablecimiento", "establecimiento") %>%
  str_replace_all("Aapoyo", "apoyo") %>%
  str_replace_all("Aopermisos", "permisos") %>%
  str_replace_all("1terceros", "terceros") %>% 
  str_remove_all("“") %>% str_remove_all("”") %>% 
  str_replace_all("de \\+R", "de Proyecto +R") %>% 
  str_replace_all("Departamento de Contabilidad y Presupuesto", " ") %>% 
  str_replace_all("Departamento de Gestión de Personas", " ") %>% 
  str_replace_all("Departamento de Gestión y Desarrollo de Personas", " ") %>% 
  str_replace_all("Departamento de Salud", " ") %>% 
  str_replace_all("Departamentos de Inteligencia Penitenciaria\\s+y de\\s+Investigación Criminal", " ") %>% 
  str_replace_all("Departamento de Investigación y Análisis Penitenciario \\(DIAP\\)", " ") %>% 
  str_replace_all("departamentos de Salud e Informática", " ") %>% 
  str_replace_all("Departamento de Promoción y Protección de los Derechos Humanos", " ") %>% 
  str_replace_all("Departamento de Infraestructura", " ") %>% 
  str_replace_all("Subdepartamento de Servicios\\s+Especializados", " ") %>% 
  str_replace_all("Departamento de Control Penitenciario", " ") %>% 
  str_replace_all("departamentos y/o unidades", " ") %>% 
  str_remove_all("a Departamento") %>% 
  str_remove_all("términos") %>% 
  str_remove_all("mejorando") %>% 
  str_remove_all("desarrollar") %>% 
  str_remove_all("porcentaje") %>% 
  str_remove_all("Departamento de Estadística y Estudios penitenciarios") %>% 
  str_replace_all("\\Sstablecimientos", "establecimientos") %>% 
  str_replace_all("\\Saborales", "laboral") %>% 
  str_replace_all("\\Snternacionales", "internacional") %>% 
  str_replace_all("\\s\\Sompras\\s", " compra ") %>% str_replace_all("\\s\\Sompra\\s", " compras ") %>% 
  stripWhitespace() 

```

```{r 3_cleaning3|comparison, eval=FALSE, include=FALSE}
speech_2019_modif1 <- speech_2019
speech_2019_modif2 <- speech_2019 %>% 
  stripWhitespace() 

#diffObj(speech_2019_modif1, speech_2019_modif2, mode="sidebyside")
diffChr(speech_2019_modif1, speech_2019_modif2, mode="sidebyside")
```

Convertimos el discurso en un dataframe, separamos sus palabras y calculamos sus frecuencias.

```{r 3_cleaning3|first_frequencies_2019_2018}
frequencies_2019 <- tibble(speech = speech_2019) %>% 
  unnest_tokens(output = palabra, input = speech, strip_numeric = TRUE) %>%
  count(palabra, sort = TRUE)
frequencies_2019
```

Quitamos las *stopwords* y recalculamos las frecuencias.

```{r 3_cleaning3|second_frequencies_2019_2018, message=FALSE}
frequencies_2019 <- frequencies_2019 %>% 
  anti_join(stopwords_es) %>% 
  anti_join(my_stopwords) %>% 
  anti_join(more_stopwords)
head(frequencies_2019)
```

### Discurso 2018 (Gestión 2017)

Comenzamos eliminando las expresiones regulares para el Discurso 2018 y haciendo algunas correcciones.

```{r 3_cleaning4|regular_expressions_2018_2017}
speech_2018 <- speech_2018 %>% 
  str_replace_all("\n", " ") %>% # Replace "\n" by space
  str_remove_all("\\s+Allanamientos\\s+.+854") %>% # Remove Tables
  str_remove_all("\\s+PROGRAMAS\\s+REINSERCIÓN\\s.+\\sLACTANTES") %>% 
  str_remove_all("Distribución Regional.+NACIONAL\\s+43") %>% 
  str_remove_all("siguiente detalle.+Total\\s+305") %>% 
  str_remove_all("Aspirante Oficiales P.+327 Hombres\\)") %>% 
  str_remove_all("\\s+N° de horas.+ARAUCANÍA\\)") %>% 
  str_remove_all("AÑO\\s+NOMBRE.+PUBLICA\\s+30") %>% 
  str_remove_all("II\\.\\s") %>% str_remove_all("I\\.\\s") %>% 
  str_replace_all("\\s\\d\\.\\s+", " ") %>% 
  str_replace_all("\\s•\\s", " ") %>% 
  str_remove_all("1 Fuente de datos: Estadística General Penitenciaria\\. Unidad de Estadística\\. Gendarmería de Chile") 
```


```{r 3_cleaning4|additional_corrections}
speech_2018 <- speech_2018 %>% 
  str_remove_all("N°") %>% 
  str_replace_all("Departamento del Sistema Cerrado\\.", " ") %>% 
  str_replace_all("Departamento de Recursos Humanos", " ") %>% 
  str_replace_all("multidisclinarios", "multidisciplinarios") %>% 
  str_replace_all("asociadas:Implementación", "asociadas Implementación") %>% 
  str_replace_all("pesos\\.Reposición", "pesos Reposición") %>% 
  str_replace_all("incendios:Programa", "incendios Programa") %>% 
  str_replace_all("Coyhaique\\.Mantención", "Coyhaique Mantención") %>% 
  str_replace_all("intervenidos", "intervenido") %>% str_replace_all("intervenido", "intervenidos") %>% 
  str_replace_all("\\Sstablecimientos", "establecimientos") %>% 
  str_replace_all("Laborales", "laboral") %>% 
  stripWhitespace()  
  
```

```{r 3_cleaning4|comparison, eval=FALSE, include=FALSE}
speech_2018_modif1 <- speech_2018
speech_2018_modif2 <- speech_2018 %>% 
  stripWhitespace()  

#diffObj(speech_2018_modif1, speech_2018_modif2, mode="sidebyside")
diffChr(speech_2018_modif1, speech_2018_modif2, mode="sidebyside")
```

Convertimos el discurso en un dataframe, separamos sus palabras y calculamos sus frecuencias.

```{r 3_cleaning4|first_frequencies_2018_2017}
frequencies_2018 <- tibble(speech = speech_2018) %>% 
  unnest_tokens(output = palabra, input = speech, strip_numeric = TRUE) %>%
  count(palabra, sort = TRUE)
frequencies_2018
```

Quitamos las *stopwords* y recalculamos las frecuencias.

```{r 3_cleaning4|second_frequencies_2018_2017, message=FALSE}
frequencies_2018 <- frequencies_2018 %>% 
  anti_join(stopwords_es) %>% 
  anti_join(my_stopwords) %>% 
  anti_join(more_stopwords)
head(frequencies_2018)
```

# Análisis por palabra

Primero calculamos y graficamos las palabras más frecuentes en cada discurso para, posteriormente, realizar un análisis TF-IDF.  Este análisis permite determinar la relevancia de una palabra para un documento respecto de un conjunto de documentos.  Permite responder a la pregunta ¿qué conceptos de una palabra resaltan en un discurso respecto del resto?

## Frecuencias

Graficamos las palabras más frecuentes de cada discurso.

```{r 4_one-word_analysis|frequencies}
pic_2021 <- frequencies_2021 %>% 
  slice_head(n = 10) %>% 
  ggplot(aes(y = reorder(palabra, n), n)) +
  geom_col(fill = "#dbb012") +
  geom_text(aes(label = n), size = 3, hjust = 0.2) +
  theme_minimal() +
  labs(y = NULL, x = "frecuencia") +
  ggtitle("Discurso 2021") +
  theme(plot.title = element_text(hjust = 0.5))

pic_2020 <- frequencies_2020 %>% 
  slice_head(n = 10) %>% 
  ggplot(aes(y = reorder(palabra, n), n)) +
  geom_col(fill = "#619cff") +
  geom_text(aes(label = n), size = 3, hjust = 0.2) +
  theme_minimal() +
  labs(y = NULL, x = "frecuencia") +
  ggtitle("Discurso 2020") +
  theme(plot.title = element_text(hjust = 0.5))

pic_2019 <- frequencies_2019 %>% 
  slice_head(n = 10) %>% 
  ggplot(aes(y = reorder(palabra, n), n)) +
  geom_col(fill = "#00ba38") +
  geom_text(aes(label = n), size = 3, hjust = 0.2) +
  theme_minimal() +
  labs(y = NULL, x = "frecuencia") +
  ggtitle("Discurso 2019") +
  theme(plot.title = element_text(hjust = 0.5))

pic_2018 <- frequencies_2018 %>% 
  slice_head(n = 10) %>% 
  ggplot(aes(y = reorder(palabra, n), n)) +
  geom_col(fill = "#f8766d") +
  geom_text(aes(label = n), size = 3, hjust = 0.2) +
  theme_minimal() +
  labs(y = NULL, x = "frecuencia") +
  ggtitle("Discurso 2018") +
  theme(plot.title = element_text(hjust = 0.5))

(pic_2018 + pic_2019) / (pic_2020 + pic_2021)
```

```{r 4_one-word_analysis|frequencies_fig, include=FALSE}
png("../figs/one-word_frequencies_es.png", width = 1344, height = 960)
(pic_2018 + pic_2019) / (pic_2020 + pic_2021) 
dev.off()
```


## Análisis TF-IDF

Unimos las frecuencias en un solo data frame, identificando palabras y frecuencias con sus respectivos discursos.

```{r 4_one-word_analysis|TF-IDF-one_data_frame}
frequencies_2021 <- frequencies_2021 %>% 
  mutate(discurso = "C.P.P. 2021", .before = palabra) 
frequencies_2020 <- frequencies_2020 %>% 
  mutate(discurso = "C.P.P. 2020", .before = palabra) 
frequencies_2019 <- frequencies_2019 %>% 
  mutate(discurso = "C.P.P. 2019", .before = palabra) 
frequencies_2018 <- frequencies_2018 %>% 
  mutate(discurso = "C.P.P. 2018", .before = palabra) 

messages <- bind_rows(frequencies_2018, frequencies_2019, frequencies_2020, frequencies_2021)
head(messages)
```

Luego, calculamos las frecuencias inversas de las palabras.

```{r 4_one-word_analysis|TF-IDF_inverse_document_frequency}
messages_tfidf <- bind_tf_idf(messages, 
                              term = palabra, 
                              document = discurso,
                              n = n)
head(messages_tfidf) 
```

Y comparamos gráficamente.

```{r 4_one-word_analysis|TF-IDF_plotting_TF-IDF, message=FALSE}
one_word_plot <-
  messages_tfidf %>%
    group_by(discurso) %>%
    top_n(5) %>%
    ungroup %>%
    mutate(discurso = as.factor(discurso),
           palabra = reorder_within(palabra, tf_idf, discurso)) %>%
    ggplot(aes(palabra, tf_idf, fill = discurso)) +
    geom_col(show.legend = FALSE) +
    facet_wrap(~discurso, scales = "free_y") +
    coord_flip() +
    scale_x_reordered() +
    scale_y_continuous(expand = c(0,0)) +
    labs(y = "tf-idf", x = NULL)
one_word_plot
```

```{r 4_one-word_analysis|TF-IDF_plotting_fig, include=FALSE}
png("../figs/one-word_tf-idf_es.png", width = 1344, height = 960)
one_word_plot
dev.off()
```

En el discurso de la Cuenta Pública Participativa (C.P.P.) 2018 se dio énfasis a la actividad, capacitación y colocación *laboral*, y a aquellos *penados* que han sido intervenidos.  Asimismo, se rindió cuenta de *recursos* ejecutados durante el 2017, financiados por Ley de Presupuesto.  También se menciona la política de protección de *armamento* en las unidades especiales.

Durante el 2019, el discurso de la C.P.P. se enfocó en destacar los programas de intervención, capacitación y colocación *laboral*, así como también las actividades *laborales* realizadas al interior de los *establecimientos* penitenciarios durante el 2018.  De la misma forma, se dio énfasis a la *vigilancia* de las personas privadas de libertad, a la adopción de normas y buenas prácticas ajustadas a derecho *internacional* y cumplimiento de compromisos con organismos *internacionales*.

Vemos que el término *contagios* y *covid* se tomó la atención del discurso 2020, lo cual tiene mucho sentido en atención a la emergencia *sanitaria* de pandemia que comenzó en dicho año.  Por otro lado, se informa sobre la publicación de un estudio de reincidencia que consideró *egresos* de privados de libertad en el año 2016.  Además, se puso atención a la gran cantidad de detenidos durante el 2019 que fueron recibidos con *lesiones* evidentes desde las instituciones policiales, para lo cual se aprobaron protocolos de constatación de estado de salud.

Por último, el discurso del 2021 de la C.P.P. enfatizó dos grandes temáticas.  La primera, relacionada con la salud *mental* y la derivación de posibles *pacientes* privados de libertad con necesidades de atención *clínica* psicológica en el ámbito de la *psicoterapia* individual.  Esto, en atención especialmente a que durante el 2020 se mantuvo el riesgo sanitario de pandemia.  El segundo tópico abordó el desarrollo de una Cuenta Pública *Participativa* con mayor inclusión social y con transmisión vía streaming por segundo año consecutivo.


# Análisis por bigramas

Definimos algunas *stopwords* para descartar adicionalmente a las ya definidas, realizamos algunas correcciones adicionales y calculamos la frecuencia de los bigramas para cada documento.

```{r 5_two-words_analysis|more_stopwords}
bi_stopwords <- tibble(palabra = c("cuenta", "cuentas", "deberán", "realizar", "diferentes")) 
```

```{r 5_two-words_analysis|2021-2020_corrections}
speech_2021 <- speech_2021 %>% 
  str_remove_all("políticas,") %>% str_remove_all("planes") %>% str_remove_all("programas") %>% 
  str_remove_all("Intrapenitenciaria") %>% str_remove_all("INTRAPENITENCIARIA") %>% 
  str_replace_all("\\Snidad \\Senal", "establecimientos penitenciarios") %>% 
  str_replace_all("del establecimiento", "de los establecimientos penitenciarios") %>% 
  str_remove_all("\\Suenta \\Sública \\Sarticipativa") %>% 
  stripWhitespace()
```

```{r 5_two-words_analysis|2021-2020_comparison, eval=FALSE, include=FALSE}
speech_2021_modif1 <- speech_2021
speech_2021_modif2 <- speech_2021 %>% 
  stripWhitespace()

#diffObj(speech_2021_modif1, speech_2021_modif2, mode="sidebyside")
diffChr(speech_2021_modif1, speech_2021_modif2, mode="sidebyside")
```

```{r 5_two-words_analysis|2020-2019_corrections}
speech_2020 <- speech_2020 %>% 
  str_replace_all("\\Snidad \\Senal", "unidades penales") %>% 
  str_replace_all("\\Snidades \\Senales", "establecimientos penitenciarios") %>% 
  str_replace_all("visita virtuales", "visitas virtuales") %>% 
  str_replace_all("visita virtual", "visitas virtuales") %>% 
  str_replace_all("espacio físico", "espacios físicos") %>% 
  str_replace_all("\\Sstablecimiento \\Senitenciario", "establecimientos penitenciarios") %>% 
  str_replace_all("establecimiento penal", "establecimientos penitenciarios") %>% 
  str_replace_all("teléfono celular", "teléfonos móviles") %>% 
  str_replace_all("teléfono móvil", "teléfonos móviles") %>% 
  str_remove_all("Centro de Estudios Justicia & Sociedad") %>% 
  stripWhitespace()
```

```{r 5_two-words_analysis|2020-2019_comparison, eval=FALSE, include=FALSE}
speech_2020_modif1 <- speech_2020
speech_2020_modif2 <- speech_2020 %>% 
  stripWhitespace()

#diffObj(speech_2020_modif1, speech_2020_modif2, mode="sidebyside")
diffChr(speech_2020_modif1, speech_2020_modif2, mode="sidebyside")
```

```{r 5_two-words_analysis|2019-2018_corrections}
speech_2019 <- speech_2019 %>% 
  str_remove_all("igual forma") %>% 
  str_remove_all("Centro de Cumplimiento Penitenciario") %>% 
  str_remove_all("Centros de Cumplimiento Penitenciario") %>% 
  str_replace_all("unidades penales", "establecimientos penitenciarios") %>% 
  str_replace_all("unidad penal", "establecimientos penitenciarios") %>% 
  str_replace_all("\\Sstablecimiento \\Senal", "establecimientos penitenciarios") %>% 
  str_replace_all("\\Sstablecimientos \\Senales", "establecimientos penitenciarios") %>% 
  str_replace_all("diferentes penales", "diferentes establecimientos penitenciarios") %>% 
  str_replace_all("\\Sirección \\Segional", "direcciones regionales") %>% 
  stripWhitespace()
```

```{r 5_two-words_analysis|2019-2018_comparison, eval=FALSE, include=FALSE}
speech_2019_modif1 <- speech_2019
speech_2019_modif2 <- speech_2019 %>% 
  stripWhitespace()

#diffObj(speech_2019_modif1, speech_2019_modif2, mode="sidebyside")
diffChr(speech_2019_modif1, speech_2019_modif2, mode="sidebyside")
```

```{r 5_two-words_analysis|2018-2017_corrections}
speech_2018 <- speech_2018 %>% 
  str_replace_all("establecimiento penitenciario", "establecimientos penitenciarios") %>% 
  str_replace_all("establecimientos penales", "establecimientos penitenciarios") %>% 
  str_replace_all("algunos establecimientos", "algunos establecimientos penitenciarios") %>% 
  str_replace_all("73 establecimientos", "73 establecimientos penitenciarios") %>% 
  str_replace_all("prohibidas en establecimientos", "prohibidas en establecimientos penitenciarios") %>% 
  str_replace_all("establecimientos institucionales", "establecimientos penitenciarios") %>% 
  str_replace_all("condena en establecimientos", "condena en establecimientos penitenciarios") %>% 
  str_replace_all("otros establecimientos", "otros establecimientos penitenciarios") %>% 
  str_replace_all("últimos establecimientos", "últimos establecimientos penitenciarios") %>% 
  str_replace_all("equipamiento del establecimiento", "equipamiento de establecimientos penitenciarios") %>% 
  str_replace_all("nuevo establecimiento", "nuevos establecimientos penitenciarios") %>% 
  str_replace_all("tener un establecimiento", "tener establecimientos penitenciarios") %>% 
  str_replace_all("10 establecimientos", "10 establecimientos penitenciarios") %>% 
  str_remove_all("Departamento del \\Sistema \\Serrado") %>% 
  str_replace_all("\\s\\Sistema \\Serrado", " subsistema cerrado") %>% 
  str_replace_all("unidades penales", "establecimientos penitenciarios") %>% 
  str_remove_all("siguientes iniciativas") %>% 
  str_replace_all("direcciones técnicas regionales", "unidades técnicas") %>%
  str_replace_all("unidades técnicas regionales", "unidades técnicas") %>% 
  str_replace_all("\\s\\Sonvenio\\s", " convenios suscritos ") %>% 
  str_replace_all("convenios con", "convenios suscritos con") %>% 
  str_replace_all("convenios en", "convenios suscritos en") %>% 
  str_replace_all("de allanamiento en", "de allanamientos simultáneos en") %>% 
  str_replace_all("estos allanamientos", "estos allanamientos simultáneos") %>% 
  stripWhitespace()
```

```{r 5_two-words_analysis|2018-2017_comparison, eval=FALSE, include=FALSE}
speech_2018_modif1 <- speech_2018
speech_2018_modif2 <- speech_2018 %>% 
  stripWhitespace()

#diffObj(speech_2018_modif1, speech_2018_modif2, mode="sidebyside")
diffChr(speech_2018_modif1, speech_2018_modif2, mode="sidebyside")
```


## Frecuencias

```{r 5_two-words_analysis|bigram_frequencies_2021-2020}
bigram_2021 <- speech_2021 %>% 
  tibble(speech = speech_2021) %>% 
  unnest_tokens(input = speech,
                output = palabra,
                token = "ngrams",
                n = 2) %>% 
  filter(!is.na(palabra)) %>% 
  count(palabra, sort = TRUE) %>% 
  separate(palabra,
           into = c("palabra_1", "palabra_2"),
           sep = " ") %>% 
  filter(!palabra_1 %in% stopwords_es$palabra) %>% 
  filter(!palabra_2 %in% stopwords_es$palabra) %>% 
  filter(!palabra_1 %in% my_stopwords$palabra) %>% 
  filter(!palabra_2 %in% my_stopwords$palabra) %>%
  filter(!palabra_1 %in% bi_stopwords$palabra) %>% 
  filter(!palabra_2 %in% bi_stopwords$palabra) %>%
  mutate(palabra = paste(palabra_1, palabra_2, sep = " "), .before = n) %>% 
  dplyr::select(-c(palabra_1, palabra_2))
head(bigram_2021)
```

```{r 5_two-words_analysis|bigram_frequencies_2020-2019}
bigram_2020 <- speech_2020 %>% 
  tibble(speech = speech_2020) %>% 
  unnest_tokens(input = speech,
                output = palabra,
                token = "ngrams",
                n = 2) %>% 
  filter(!is.na(palabra)) %>% 
  count(palabra, sort = TRUE) %>% 
  separate(palabra,
           into = c("palabra_1", "palabra_2"),
           sep = " ") %>% 
  filter(!palabra_1 %in% stopwords_es$palabra) %>% 
  filter(!palabra_2 %in% stopwords_es$palabra) %>% 
  filter(!palabra_1 %in% my_stopwords$palabra) %>% 
  filter(!palabra_2 %in% my_stopwords$palabra) %>%
  filter(!palabra_1 %in% bi_stopwords$palabra) %>% 
  filter(!palabra_2 %in% bi_stopwords$palabra) %>%
  mutate(palabra = paste(palabra_1, palabra_2, sep = " "), .before = n) %>% 
  dplyr::select(-c(palabra_1, palabra_2))
head(bigram_2020)
```

```{r 5_two-words_analysis|bigram_frequencies_2019-2018}
bigram_2019 <- speech_2019 %>% 
  tibble(speech = speech_2019) %>% 
  unnest_tokens(input = speech,
                output = palabra,
                token = "ngrams",
                n = 2) %>% 
  filter(!is.na(palabra)) %>% 
  count(palabra, sort = TRUE) %>% 
  separate(palabra,
           into = c("palabra_1", "palabra_2"),
           sep = " ") %>% 
  filter(!palabra_1 %in% stopwords_es$palabra) %>% 
  filter(!palabra_2 %in% stopwords_es$palabra) %>% 
  filter(!palabra_1 %in% my_stopwords$palabra) %>% 
  filter(!palabra_2 %in% my_stopwords$palabra) %>%
  filter(!palabra_1 %in% bi_stopwords$palabra) %>% 
  filter(!palabra_2 %in% bi_stopwords$palabra) %>%
  mutate(palabra = paste(palabra_1, palabra_2, sep = " "), .before = n) %>% 
  dplyr::select(-c(palabra_1, palabra_2))
head(bigram_2019)
```

```{r 5_two-words_analysis|bigram_frequencies_2018-2017}
bigram_2018 <- speech_2018 %>% 
  tibble(speech = speech_2018) %>% 
  unnest_tokens(input = speech,
                output = palabra,
                token = "ngrams",
                n = 2) %>% 
  filter(!is.na(palabra)) %>% 
  count(palabra, sort = TRUE) %>% 
  separate(palabra,
           into = c("palabra_1", "palabra_2"),
           sep = " ") %>% 
  filter(!palabra_1 %in% stopwords_es$palabra) %>% 
  filter(!palabra_2 %in% stopwords_es$palabra) %>% 
  filter(!palabra_1 %in% my_stopwords$palabra) %>% 
  filter(!palabra_2 %in% my_stopwords$palabra) %>%
  filter(!palabra_1 %in% bi_stopwords$palabra) %>% 
  filter(!palabra_2 %in% bi_stopwords$palabra) %>%
  mutate(palabra = paste(palabra_1, palabra_2, sep = " "), .before = n) %>% 
  dplyr::select(-c(palabra_1, palabra_2))
head(bigram_2018)
```

Y graficamos los bigramas más frecuentes.

```{r 5_two-words_analysis|bigram_frequencies}

fig_2021 <- bigram_2021 %>% 
  slice_head(n = 10) %>% 
  ggplot(aes(y = reorder(palabra, n), n)) +
  geom_col(fill = "#dbb012") +
  geom_text(aes(label = n), size = 3, hjust = 0.2) +
  theme_minimal() +
  labs(y = NULL, x = "frecuencia") +
  ggtitle("Discurso 2021") +
  theme(plot.title = element_text(hjust = 0.5))

fig_2020 <- bigram_2020 %>% 
  slice_head(n = 10) %>% 
  ggplot(aes(y = reorder(palabra, n), n)) +
  geom_col(fill = "#619cff") +
  geom_text(aes(label = n), size = 3, hjust = 0.2) +
  theme_minimal() +
  labs(y = NULL, x = "frecuencia") +
  ggtitle("Discurso 2020") +
  theme(plot.title = element_text(hjust = 0.5))

fig_2019 <- bigram_2019 %>% 
  slice_head(n = 10) %>% 
  ggplot(aes(y = reorder(palabra, n), n)) +
  geom_col(fill = "#00ba38") +
  geom_text(aes(label = n), size = 3, hjust = 0.2) +
  theme_minimal() +
  labs(y = NULL, x = "frecuencia") +
  ggtitle("Discurso 2019") +
  theme(plot.title = element_text(hjust = 0.5))

fig_2018 <- bigram_2018 %>% 
  slice_head(n = 10) %>% 
  ggplot(aes(y = reorder(palabra, n), n)) +
  geom_col(fill = "#f8766d") +
  geom_text(aes(label = n), size = 3, hjust = 0.2) +
  theme_minimal() +
  labs(y = NULL, x = "frecuencia") +
  ggtitle("Discurso 2018") +
  theme(plot.title = element_text(hjust = 0.5))

(fig_2018 + fig_2019) / (fig_2020 + fig_2021)
```

```{r 5_two-words_analysis|frequencies_fig, include=FALSE}
png("../figs/two-words_frequencies_es.png", width = 1344, height = 960)
(fig_2018 + fig_2019) / (fig_2020 + fig_2021)
dev.off()
```


## Análisis TF-IDF

Juntamos las frecuencias de los bigramas en un solo data frame, identificando a qué discurso pertenece.

```{r 5_two-words_analysis|TF-IDF-one_data_frame}

frequencies_2021 <- bigram_2021 %>% 
  mutate(discurso = "C.P.P. 2021", .before = palabra) 
frequencies_2020 <- bigram_2020 %>% 
  mutate(discurso = "C.P.P. 2020", .before = palabra) 
frequencies_2019 <- bigram_2019 %>% 
  mutate(discurso = "C.P.P. 2019", .before = palabra) 
frequencies_2018 <- bigram_2018 %>% 
  mutate(discurso = "C.P.P. 2018", .before = palabra) 

messages <- bind_rows(frequencies_2018, frequencies_2019, frequencies_2020, frequencies_2021)
head(messages)
```

Calculamos las frecuencias inversas de los bigramas.

```{r 5_two-words_analysis|TF-IDF_inverse_document_frequency}
messages_tfidf <- bind_tf_idf(messages, 
                              term = palabra, 
                              document = discurso,
                              n = n)
head(messages_tfidf) 
```

Y hacemos la comparación gráfica.

```{r 5_two-words_analysis|TF-IDF_plotting_TF-IDF, message=FALSE}
two_words_plot <-
  messages_tfidf %>%
    group_by(discurso) %>%
    top_n(5) %>%
    ungroup %>%
    mutate(discurso = as.factor(discurso),
           palabra = reorder_within(palabra, tf_idf, discurso)) %>%
    ggplot(aes(palabra, tf_idf, fill = discurso)) +
    geom_col(show.legend = FALSE) +
    facet_wrap(~discurso, scales = "free_y") +
    coord_flip() +
    scale_x_reordered() +
    scale_y_continuous(expand = c(0,0)) +
    labs(y = "tf-idf", x = NULL)
two_words_plot
```

```{r 5_two-words_analysis|TF-IDF_plotting_fig, include=FALSE}
png("../figs/two-words_tf-idf_es.png", width = 1344, height = 960)
two_words_plot
dev.off()
```

El discurso de la Cuenta Pública Participativa (C.P.P.) del año 2018 destacó la ejecución de actividades mediante *convenios suscritos* en 2017 con diversas entidades públicas, corporaciones, fundaciones y universidades, tanto a nivel central como regional, gestionadas e implementadas por las distintas *unidades técnicas* regionales y de los establecimientos penitenciarios.  Durante este año se desarrollaron *allanamientos simultáneos* en diversas regiones, permitiendo incautar variadas especies ilícitas y prohibidas.

En el discurso del 2019, se enfatizó la coordinación de las *direcciones regionales* con las unidades de los subsistemas cerrado, abierto y postpenitenciario, con el fin de realizar actividades conjuntas para la vinculación público-privada.  Otras de las actividades realizadas en 2018 estuvieron en el ámbito de los *Derechos Humanos* a través de capacitación a funcionarios y actualización de resoluciones y actos administrativos.  También hubo ejecución de proyectos para implementar, ampliar, reponer y mantener equipos de *seguridad electrónica*, con el objetivo de complementar la vigilancia perimetral humana.

El análisis de bigramas destaca nuevamente que el discurso de la C.P.P. 2020 se centró en la situación pandémica por *covid 19* y en algunas de las acciones tomadas a consecuencia de ella, tales como la implementación de salas para *visitas virtuales*, permitir el uso limitado de *teléfonos móviles* para la comunicación de los internos con sus familiares y la reubicación de internos para disminuir la probabilidad de contagios por falta de *espacios físicos* y su sanitización.

Finalmente, en el discurso del 2021 se abordaron las actividades realizadas en 2020 de *atención clínica* y derivación de pacientes por *salud mental* en contexto de pandemia.  Por otro lado, se destacó la participación de la ciudadanía en la estructura y contenido del *resumen ejecutivo* de la C.P.P., y su disponibilidad para descargar desde la *web institucional*.  También se respondió una consulta ciudadana sobre el programa *Abriendo Caminos* del Ministerio de Desarrollo Social.


